臺中高等行政法院判決　　　　　　　　　　　　　　　九十一年度訴字第一四○號
　　　　　　　　　　　　　　　.
　　原　　　告　保證責任苗栗縣卓蘭鎮傑農合作農場
　　代　表　人　甲○○
　　訴訟代理人　黃秀蘭律師
　　被　　　告　苗栗縣稅捐稽徵處
　　代　表　人　乙○○
　　訴訟代理人　丙○○
　　　　　　　　丁○○
右當事人間因有關稅捐事務事件，原告不服財政部中華民國九十年十二月二十五日台
財訴字第○八九○○六五一七八號訴願決定，提起行政訴訟。本院判決如左︰
　　主  文
原處分及訴願決定關於罰鍰超過新台幣陸拾柒萬捌仟肆佰伍拾捌元部分撤銷。
原告其餘之訴駁回。
訴訟費用由被告負擔三分之二，餘由原告負擔。
　　事  實
壹、事實概要：原告於民國（下同）八十八年十二月間進口貨物（梨穗）十七筆金額
    共計新台幣（以下同）一三、七○六、二二四元（含稅），未依「兼營營業人營
    業稅額計算辦法」第五條規定計算其應納營業稅額併同當期營業稅申報繳納，逃
    漏營業稅六七八、四五八元，案經被告查獲，被告以原告違章事證明確，依法審
    理違章成立，核定補徵營業稅六七八、四五八元，並按所漏稅額裁處三倍罰鍰計
    二、○三五、三○○元，原告不服，申請復查，未獲變更，提起訴願，亦遭決定
    駁回，遂提起本件行政訴訟。
貳、兩造聲明及陳述：
一、原告部分：
  (一)聲明：求為判決撤銷原處分及訴願決定。
  (二)陳述：原告所提起之復查聲請及訴願均遭駁回之理由略以原告進口貨物（梨穗）
          非屬營業稅法第九條所定免徵營業稅之貨物，原告既有進口貨物自應依規
          定申報營業稅，被告依營業稅法條規定計算原告應納營業稅額併同當期營
          業稅申報繳納，逃漏營業稅六七八、四五八元，被告處以三倍罰鍰二、○
          三五、三○○元並無不合云云，惟查：
    (1)原告秉承政府為農業發展，按行政院農業委員會核准，辦理日本梨穗進口業務
      ，係為服務弱勢農民及提高農產品之附加價值，為共同生產之目的而進口，是
      為共同產銷之一部分，此部分係依據憲法一百二十五條第二項規定：合作事業
      應受國家之獎勵與扶助，農業發展條例第三十四條（現為第四十六條）規定：
      農民或農民團體辦理共同運銷，直接供應工廠或出口外銷者，視同批發市場第
      一次交易，依有關稅法規定免徵印花稅及營業稅，然被告核處原告進口營業稅
      顯然與前開稅法及農業發展條例之保障農民權益意旨不符。
    (2)原告辦理日本梨穗進口業務，均每二個月即委託會計事務所依法核實向被告申
      報發票，並於發票記載上在「免稅」欄位上勾記該項進口業務為「免稅」之記
      載，歷經多年均未獲被告機關為任何指示錯誤或修正之指示，且被告於八十九
      年四月告知原告該項進口梨穗業務，不適用免徵營業稅之規定時原告已即時主
      動補繳歷年辦理梨穗進口營業稅共計一百一十七萬九千四百八十元整，足資證
      明原告並無逃漏營業稅之故意。
    (3)按司法院大法官會議釋字第二七五號解釋意旨「過失責任為受行政罰之必要條
      件」，而「過失」之定義參照刑法第十四條第一項之規定，即「行為人雖非故
      意，但按其情節，應注意並能注意而不注意者，為過失」，又台北高等行政法
      院九十年度訴字第四○四九號判決指出，營業稅法第五十一條規定，廠商若有
      逃漏報營業稅之情形，應該予以處罰。但若是因計算錯誤，導致短報稅額，與
      營業稅法規定之處罰要件不合，所以應該免罰，查本件原告自辦理進口梨穗業
      務以來，均每二個月向被告辦理所開立發票之申報，而在發票上「免稅」欄位
      上勾記，歷年來均未經被告為錯誤之指正或修正，原告信賴國家機關之行為，
      是以均誤認該項進口業務係為免徵進口營業稅，且於八十九年四月原告接獲被
      告告知該項進口業務，不適用免徵進口營業稅規定時，原告即時補繳歷年來應
      繳之營業稅，顯見原告無漏稅之故意，且原告信賴被告對本件進口業務發票申
      報勾記「免稅」欄之計載之審查，而未經向原告為錯誤之指正，致使原告誤認
      該項進口業務係為免徵進口營業稅，是以原告對被告之信賴應予保護，原告既
      已補繳應繳之營業稅款，基於信賴保護原則，被告不應再處三倍罰鍰，請判決
      如原告訴之聲明，以保原告合法權益。
二、被告部分：
  (一)聲明：原求為判決駁回原告之訴。於言詞辯論時改為同意改按所漏稅額裁處一倍
          之罰鍰，並駁回原告其餘之訴。
  (二)陳述：
    (1)按「在中華民國境內銷售貨物或勞務及進口貨物，均應依本法規定課徵營業稅
      。」、「貨物進口時，應徵之營業稅，由海關代徵之。... 但兼營第八條第一
      項免稅貨物或勞務者，其進口貨物，應徵營業稅之比例及報繳辦法，由財政部
      定之。」、「納稅義務人，有左列情形之一者，除追繳稅款外，按所漏稅額處
      一倍至十倍罰鍰，並得停止其營業：... 其他有漏稅事實者。」、「兼營營
      業人進口供營業用之貨物... 應依左列公式計算其應納營業稅額，併同當期營
      業稅額申報繳納。應納稅額＝「（關稅完稅價格＋進口稅捐＋商港建設費＋貨
      物稅）×徵收率×當期不得扣抵比例」分別為行為時營業稅法第一條、第四十
      一條第一項前段、第二項但書、第五十一條第七款及兼營營業人營業稅額計算
      辦法第五條所明定。
    (2)本件原告於八十八年十二月間進口貨物（梨穗）十七筆，金額共計一三、七○
      六、二二四元（含稅），未依「兼營營業人營業稅額計算辦法」第五條規定計
      算其應納營業稅額併同當期營業稅申報繳納，致逃漏營業稅六七八、四五八元
      ，案經被告查獲，取具承諾書、營業人進項憑證申報異常查核清冊等附卷佐證
      ，違章事證明確，堪以認定，被告依法審理違章成立，核定補徵營業稅六七八
      、四五八元，裁處罰鍰二、○三五、三○○元，應屬適法。
    (3)原告不服，主張：「原告秉承政府為農業發展，按行政院農業委員會核准，
      辦理日本梨穗進口業務，係為服務弱勢農民及提高農產品之附加價值，為共同
      生產之目的而進口，是為共同產銷之一部分，此部分係依據憲法一百二十五條
      第二項規定：合作事業應受國家之獎勵與扶助，農業發展條例第三十四條（現
      為第四十六條）規定：農民或農民團體辦理共同運銷，直接供應工廠或出口外
      銷者，視同批發市場第一次交易，依有關稅法規定免徵印花稅及營業稅，然被
      告機關核處原告進口營業稅顯然與前開稅法及農業發展條例之保障農民權益意
      旨不符。原告辦理日本梨穗進口業務，均每二個月即委託會計事務所依法核
      實向被告機關申報發票，並於發票記載上在『免稅』欄位上勾記該項進口業務
      為『免稅』之記載，歷經多年均未獲被告機關為任何指示錯誤或修正之指示，
      且被告機關於八十九年四月告知原告該項進口梨穗業務，不適用免徵營業稅之
      規定時原告已即時主動補繳歷年辦理梨穗進口營業稅共計一百一十七萬九千四
      百八十元整，足資證明原告並無逃漏營業稅之故意。按司法院大法官會議釋
      字第二七五號解釋意旨『過失責任為受行政罰之必要條件』，而『過失』之定
      義參照刑法第十四條第一項之規定，即『行為人雖非故意，但按其情節，應注
      意並能注意而不注意者，為過失』，又台北高等行政法院九十年度訴字第四○
      四九號判決指出，營業稅法第五十一條規定，廠商若有逃漏報營業稅之情形，
      應該予以處罰，但若是因計算錯誤，導致短報稅額，與營業稅法規定之處罰要
      件不合，所以應該免罰，查本件原告自辦理進口梨穗業務以來，均每二個月向
      被告機關辦理所開立發票之申報，而在發票上『免稅』欄位上勾記，歷年來均
      未經被告機關為錯誤之指正或修正，原告信賴國家機關之行為，是以均誤認該
      項進口業務係為免徵進口營業稅，且於八十九年四月原告接獲被告機關告知該
      項進口業務，不適用免徵進口營業稅規定時，原告即時補繳歷年來應繳之營業
      稅，顯見原告無漏稅之故意，且原告信賴被告機關對本件進口業務發票申報勾
      記『免稅』欄之計載之審查，而未經向原告為錯誤之指正，而致使原告誤認該
      項進口業務係為免徵進口營業稅，是以原告對被告機關之信賴應予保護，原告
      既已補繳應繳之營業稅款，基於信賴保護原則，不應再處三倍罰鍰。」云云，
      資為辯解。惟查：本件原告進口貨物（梨穗）非屬營業稅法第九條所訂免徵
      營業之貨物，而立法院所提有關農用高接梨穗免徵營業稅臨時方案，經財政部
      八十九年七月十八日台財稅第○八九○四五五○四六號函釋示：「說明三....
      梨穗進口數量有限，目前國內使用大都來自國外，對不利競爭影響少。四....
      為恐其他進口業者比照免徵進口營業稅，造成稅收損失..... 故本案尚不宜採
      行。」且農業發展條例第四十六條「農民或農民團體辦理共同供銷、運銷，直
      接供應工廠或出口外銷者，視同批發市場第一次交易，免徵印花稅及營業稅。
      」所定免徵營業稅事項，並不包含進口在內，又查營業稅法第九條規定早經立
      法院於中華民國七十七年五月修正，總統於同年月二十七日公布，全國上下一
      體均應遵守，原告既屬兼營營業人，營業稅法第四十一條第二項但書及兼營營
      業人營業稅額計算辦法，對於進口貨物應如何報繳營業稅規定甚明。是被告依
      法核定補徵營業稅，揆諸首揭法條及財政部函釋規定，並無違誤。再查被告
      電腦系統檔案，原告自八十六年二月起至八十八年十二月底止之營業稅自動報
      繳年檔，查得原告確有於八十六年二月申報進口貨物九、二二三、二○○元，
      及八十七年十二月申報進口貨物五、二八九、六六六元，惟八十八年十二月進
      口貨物一三、七○六、二二四元漏未申報，有財政部財稅資料中心列印之「營
      業人進項憑證申報異常查核清冊」、「營業人申報進口不符資料明細表」及原
      告承諾書等附卷佐證，原告既為使用發票戶，自有專業帳務處理人員，且原告
      一向均以「兼營免稅、特種稅額計算之【四○三】營業人銷售額與稅額計算書
      」申報銷售額繳納營業稅，該申報書已明示「進口貨物及購買國外勞務之稅額
      計算」之欄項，原告既有進口供營業用之貨物，自應依規定公式計算其應納營
      業稅額，併同當期營業稅額，申報繳納，併予陳明。
    (4)補充答辯理由：本件原告於八十八年十二月間進口梨穗一三、七○六、二二四
      元（含稅），未依「兼營營業人營業稅額計算辦法」第五條規定計算其應納營
      業稅額併同當期營業稅申報繳納，致逃漏營業稅六七八、四五八元，被告原按
      財政部八十六年八月十六日台財稅第八六一九一二二八○號函頒「稅務違章案
      件裁罰金額或倍數參考表」規定，進口貨物逃漏營業稅者，按所漏稅額處三倍
      罰鍰，計裁處罰鍰二、○三五、三○○元，原無不合。惟被告受理之其他相同
      案情之案件，經衡酌其違章情節，已作成按所漏稅額裁處一倍罰鍰之復查決定
      ，本件基於一致性處理原則，關於罰鍰部分，被告同意改按所漏稅額裁處一倍
      之罰鍰。
    (5)綜上論結，本件原告起訴論旨非有理由，本件變更裁處一倍罰鍰，請求判決駁
      回原告其餘之訴，以維稅政。
　　理  由
一、本件原告代表人宋萬基業已更換，其陳明由新代表人甲○○承受訴訟，於法無誤
    ，應予准許。
二、按「在中華民國境內銷售貨物或勞務及進口貨物，均應依本法規定課徵營業稅。
    」、「貨物進口時，應徵之營業稅，由海關代徵之。... 但兼營第八條第一項免
    稅貨物或勞務者，其進口貨物，應徵營業稅之比例及報繳辦法，由財政部定之。
    」、「納稅義務人，有左列情形之一者，除追繳稅款外，按所漏稅額處一倍至十
    倍罰鍰，並得停止其營業：..... 其他有漏稅事實者。」分別為行為時營業稅
    法第一條、第四十一條第一項前段、第二項但書、第五十一條第七款所明定。又
    「兼營營業人進口供營業用之貨物..... 應依左列公式計算其應納營業稅額，併
    同當期營業稅額申報繳納。應納稅額＝「（關稅完稅價格＋進口稅捐＋商港建設
    費＋貨物稅）×徵收率×當期不得扣抵比例」亦為兼營營業人營業稅額計算辦法
    第五條所明定。
三、本件原告於八十八年十二月間進口梨穗一三、七○六、二二四元（含稅），未依
    「兼營營業人營業稅額計算辦法」第五條規定計算其應納營業稅額併同當期營業
    稅申報繳納，致逃漏營業稅六七八、四五八元，為被告查獲，被告乃核定補徵營
    業稅六七八、四五八元並處所漏稅額三倍之罰鍰計二、○三五、三○○元等情，
    為原告所不爭執，並有承諾書、計算表、營業人銷售額與稅額申報書、兼營營業
    人營業稅額調整計算表、營業人進銷項憑證申報異常查核清冊、營業人申報進口
    不符資料明細表等附於原處分卷可稽（見原處分卷第五頁至第十三頁），依首揭
    規定，原處分並無不合。
四、原告起訴主張：原告辦理日本梨穗進口業務，係為服務弱勢農民及提高農產品之
    附加價值，為共同生產之目的而進口，是為共同產銷之一部分，依據農業發展條
    例第三十四條（現為第四十六條）規定：農民或農民團體辦理共同運銷，直接供
    應工廠或出口外銷者，視同批發市場第一次交易，依有關稅法規定免徵印花稅及
    營業稅，被告機關核處原告進口營業稅顯然與前開稅法及農業發展條例之保障農
    民權益意旨不符。且原告辦理日本梨穗進口業務，均每二個月即委託會計事務所
    依法核實向被告機關申報發票，並於發票記載上在「免稅」欄位上勾記該項進口
    業務為『免稅』之記載，歷經多年均未獲被告機關為錯誤或修正之指示，於被告
    機關於八十九年四月告知原告該項進口梨穗業務，不適用免徵營業稅之規定時原
    告已即時主動補繳歷年辦理梨穗進口營業稅共計一百一十七萬九千四百八十元整
    ，足以證明原告並無逃漏營業稅之故意。又「過失責任為受行政罰之必要條件」
    司法院大法官會議釋字第二七五號亦解釋在案，另台北高等行政法院九十年度訴
    字第四○四九號判決指出，營業稅法第五十一條規定，廠商若有逃漏報營業稅之
    情形，應該予以處罰，但若是因計算錯誤，導致短報稅額，與營業稅法規定之處
    罰要件不合，所以應該免罰，本件原告自辦理進口梨穗業務以來，均每二個月向
    被告機關辦理所開立發票之申報，並在發票上「免稅」欄位上勾記，被告機關既
    未為錯誤之指正或修正，原告信賴國家機關之行為，均誤認該項進口業務係為免
    徵進口營業稅，且於八十九年四月原告接獲被告機關告知該項進口業務，不適用
    免徵進口營業稅規定時，原告即時補繳歷年來應繳之營業稅，顯見原告無漏稅之
    故意，被告未對原告為錯誤之指正，致使原告誤認該項進口業務係為免徵進口營
    業稅，是以原告對被告機關之信賴應予保護，原告既已補繳應繳之營業稅款，基
    於信賴保護原則，不應再處三倍罰鍰云云，然查：
  (一)本件原告進口貨物（梨穗）非屬營業稅法第九條所訂免徵營業之貨物（見原處分
    卷第十三頁），而貨物進口時，應徵之營業稅由海關代徵之，為行為時之營業稅
    法第四十一條第一項所明定，原告於言詞辯論時亦坦承：「原告進口梨穗通常都
    是在每年十一月至隔年二月間，而在八十六年、八十七年度進口時，海關便代扣
    百分之五的營業稅，原告當時曾就該貨物之營業稅委託會計師向稅捐機關查詢然
    並未獲得答覆，所以一直認為梨穗進口為免稅貨物，八十八年度進口梨穗時，海
    關並未代扣營業稅亦無主動申報」（見本院卷第七十二頁及第七十三頁言詞辯論
    筆錄），該進口貨務既須由海關代扣營業稅，焉有不徵營業稅之理，況原告該八
    十八年十二月間所進口梨穗其進口報單亦有營業稅稅基之記載（見原處分卷第三
    十三頁至第四十九頁進口報單），足見進口梨穗並非免稅貨物，另立法院劉政鴻
    立法委員等所提有關農用高接梨穗免徵營業稅臨時提案（見原處分卷第十九頁至
    第二十一頁），經財政部八十九年七月十八日台財稅第○八九○四五五○四六號
    函釋示：「說明三..... 梨穗進口數量有限，目前國內使用大都來自國外，對不
    利競爭影響少。四..... 為恐其他進口業者比照免徵進口營業稅，造成稅收損失
    ..... 故本案尚不宜採行。」（見原處分卷第十五頁至第十七頁），又農業發展
    條例第四十六條規定：「農民或農民團體辦理共同供銷、運銷，直接供應工廠或
    出口外銷者，視同批發市場第一次交易，免徵印花稅及營業稅。」所定免徵營業
    稅事項，並不包含進口在內，且營業稅法第九條規定早經立法院於七十七年五月
    修正，總統於同年月二十七日公布，原告既屬兼營營業人，營業稅法第四十一條
    第二項但書及兼營營業人營業稅額計算辦法，對於進口貨物應如何報繳營業稅規
    定甚明，是被告依法核定補徵營業稅，揆諸首揭法條及財政部函釋規定，並無違
    誤，且原告於八十六、八十七年度進口時，海關均代扣百分之五營業稅，原告亦
    未申請退稅，原告誤認系爭產品係免稅之主張，尚非可採。
  (二)又依被告電腦系統檔案，原告自八十六年二月起至八十八年十二月底止之營業稅
    自動報繳年檔（見原處分卷第二十九頁至第三十一頁），查得原告確有於八十六
    年二月申報進口貨物九、二二三、二○○元，及八十七年十二月申報進口貨物五
    、二八九、六六六元，惟八十八年十二月進口貨物一三、七○六、二二四元漏未
    申報，此亦有財政部財稅資料中心列印之「營業人進項憑證申報異常查核清冊」
    （原處分卷第七頁）、「營業人申報進口不符資料明細表」（原處分卷第五頁及
    第六頁）及原告承諾書（原處分卷第十三頁）等附原處分卷可資佐證，原告既為
    使用發票戶，自有專業帳務處理人員，且原告一向均以「兼營免稅、特種稅額計
    算之【四Ο三】營業人銷售額與稅額計算書」申報銷售額繳納營業稅，該申報書
    已明示「進口貨物及購買國外勞務之稅額計算」之欄項，原告既有進口供營業用
    之貨物，自應依規定公式計算其應納營業稅額，併同當期營業稅額，申報繳納。
    是原告主張其無過失及開立發票之申報，並在發票上「免稅」欄位上勾記，被告
    機關既未為錯誤之指正或修正，原告信賴國家機關之行為，均誤認該項進口業務
    係為免徵進口營業稅，而被告未對原告為錯誤之指正，致使原告誤認該項進口業
    務係為免徵進口營業稅，原告對被告機關之信賴應予保護，且於八十九年四月原
    告接獲被告機關告知該項進口業務，不適用免徵進口營業稅規定時，原告即時補
    繳歷年來應繳之營業稅，顯見原告無漏稅之故意，基於信賴保護原則，不應再處
    罰鍰云云，亦非可採。
五、綜上所述，本件原告於八十八年十二月間進口梨穗一三、七○六、二二四元（含
    稅），未依「兼營營業人營業稅額計算辦法」第五條規定計算其應納營業稅額併
    同當期營業稅申報繳納，致逃漏營業稅六七八、四五八元，被告原按財政部八十
    六年八月十六日台財稅第八六一九一二二八○號函頒「稅務違章案件裁罰金額或
    倍數參考表」規定，進口貨物逃漏營業稅者，按所漏稅額處三倍罰鍰，計裁處罰
    鍰二、○三五、三○○元，原無不合。惟被告受理之其他相同案情之案件，經衡
    酌其違章情節，已作成按所漏稅額裁處一倍罰鍰之復查決定，本件基於一致性處
    理原則，關於罰鍰部分，被告同意改按所漏稅額裁處一倍之罰鍰，已據被告陳述
    在卷，並提出行政訴訟補充理由狀（見本院卷第六十六頁及第六十七頁），依此
    被告原按漏稅額六七八、四五八元三被科處罰鍰二、○三五、三○○元即有可議
    ，訴願決定未予糾正，復予駁回，亦有未合，是該罰鍰超過六七八、四五八元部
    分自無可維持，原告起訴請求撤銷罰鍰超過六七八、四五八元部分為有理由，至
    於原告其餘訴請撤銷部分，非有理由，應予駁回。
據上論結，本件原告之訴為一部有理由，一部無理由，依行政訴訟法第一百九十五條
第一項、第九十八條第三項前段、第一百零四條、民事訴訟法第七十九條但書，判決
如主文。
中　　華　　民　　國　　九十一　　　年　　　七　　　　月　　　四  　　　日
                 臺 中 高 等 行 政 法 院   第 三 庭
                                審 判 長 法      官　王　茂　修
                                         法      官　許　金　釵
                                         法      官　莊　金　昌
右正本證明與原本無異。
如不服本判決，應於判決送達後二十日內向本院提出上訴書狀，其未表明上訴理由者
，應於提起上訴後二十日內向本院提出上訴理由書（須依對造人數附具繕本）；如於
本判決宣示或公告後送達前提起上訴者，應於判決送達後二十日內補提上訴理由書（
須附繕本）。未表明上訴理由者，逕以裁定駁回。
提起上訴應預繳送達用雙掛號郵票拾份（每份三十四元)。
中　　華　　民　　國　　九十一　　　年　　　七　　　　月　　　四　　　日
                                         法院書記官  林  宜  萱
